最高法院民事判決　　　　　　　　　　　　　　　八十七年度台上字第二八二○號
　　上　訴　人　連茂臨
　　訴訟代理人　林永發律師
　　　　　　　　郝鳳岐律師
　　　　　　　　嘉益律師
　　被 上訴 人　謝卓和
右當事人間請求清償債務事件，上訴人對於中華民國八十七年三月二日台灣高等法院
台南分院第二審更審判決（八十六年度上更(一)字第一三六號），提起上訴，本院判決
如左：
    主  文
上訴駁回。
第三審訴訟費用由上訴人負擔。
    理  由
本件被上訴人主張：兩造於民國八十五年三月十五日訂立協議書，約定伊所有坐落台
南市○○區○○段一三五之二九號土地及地上建號二四七八號房屋（以下稱系爭房地
）過戶予上訴人後，上訴人應即向銀行貸款新台幣（下同）三百萬元給付予伊。該房
地已於八十五年四月八日過戶完畢，上訴人卻不辦理銀行貸款，經伊催索亦不置理等
情，依契約法律關係，求為命上訴人如數給付並加付法定遲延利息之判決。
上訴人則以：該三百萬元債務已由訴外人陳義仁承受，否認兩造間有買賣關係存在等
語，資為抗辯。
原審以：兩造於八十五年三月十五日所立協議書記載：「立書人地主陳義仁建主總靈
建設有限公司法定代理人葉茂連（以下簡稱甲方），謝卓和（以下簡稱乙方），債權
人連茂臨（以下簡稱丙方）假扣押債權人郭榮德（以下簡稱丁方），緣由甲、乙、丙
、丁四方同意願就甲方出賣座落台南市○○區○○段一三五一之二十九地號所有權全
部及地上層樓房（門牌府安路五段二二三巷六○號）建號二四七八號產權過戶及付
款方式協議內容如左：一甲方願將右開不動產過戶乙方（被上訴人），丁方願撤銷對
右開不動產之查封。……三乙方登記完成後移轉予丙方（上訴人），俟丙方產權登記
完成由銀行貸款新台幣三百萬元予乙方。」，協議書之見簽人賴姿瑜證稱兩造間確有
如上之約定等語。上訴人亦自認協議書確有前開記載。又系爭房地已於八十五年四月
八日移轉登記為上訴人所有，有土地登記簿謄本在卷可稽，並為上訴人所不爭執。則
依協議書之約定，上訴人應於系爭房地移轉登記為其所有後，向銀行貸款三百萬元交
付被上訴人。而上述向銀行貸款三百萬元交付予被上訴人之約定之重點為上訴人應給
付被上訴人三百萬元，至於向銀行辦理貸款，僅為上訴人取得資金方法之一種，縱上
訴人未向銀行貸款，亦不能免其給付之義務。上訴人於取得系爭房地所有權後，仍未
向銀行辦理貸款，為兩造所不爭執，上訴人自負有給付被上訴人三百萬元之義務。上
訴人雖辯稱協議書係被脅迫而簽的云云，惟不能舉證以實其說，又為被上訴人所否認
，所辯自非可採。上訴人雖另辯稱協議書訂立後，伊認訴外人陳義仁、葉茂連有詐騙
行為，故提出嚴重抗議，陳義仁、吳淳正自知理虧，故於八十五年五月二日與伊另立
協議書，其第二條約定「乙方（上訴人）應支付三百萬元予第三人葉秀枝，故如乙方
收受甲方（吳淳正）支付之三百萬元應由丙方（陳義仁）再負責轉交予第三人葉秀枝
。」、第四條約定「如甲方未能向銀行貸得款項，則原由乙方應支付予葉秀枝之三百
萬元轉由丙方負責向葉秀枝清償，與乙方無關。」，故該三百萬元債務已由陳義仁承
受，與伊無關云云。然查第三人與債務人訂立契約承擔其債務者，非經債權人承認，
對於債權人不生效力，為民法第三百零一條所明定。八十五年三月十四日協議書之三
百萬元債務，為上訴人應給付被上訴人之債務，八十五年五月二日協議書記載「乙方
（上訴人）應支付三百萬元予第三人葉秀枝」，二者是否為同一債務，已滋疑義。縱
認係同一債務，然八十五年五月二日之協議書未經被上訴人參與或於其上簽名或蓋章
，上訴人亦未舉證證明被上訴人曾予承認，對於被上訴人自不生效力。故上訴人上開
抗辯，亦無可採。綜上所述，被上訴人依八十五年三月十四日協議書請求上訴人給付
三百萬元及自支付命令聲請狀送達之翌日即八十五年七月十二日起之法定遲延利息，
自屬正當，應予准許云云，並說明被上訴人係本於八十五年三月十四日協議書為請求
，而非本於買賣契約為請求，因而將第一審所為被上訴人敗訴之判決廢棄，改判如其
聲明。上訴論旨雖謂：八十五年五月二日訂立之協議書第四條約定：「乙方（上訴人
）應支付予葉秀枝之三百萬元，轉由丙方陳義仁負責向葉秀枝清償，與乙方無關」，
而被上訴人既由葉秀枝為代理人參與協議，此協議書之效力自及於被上訴人等情。惟
查此協議書係由上訴人及吳淳正、陳義仁三人協議蓋章，被上訴人及葉秀枝未簽名或
蓋章（見一審卷二三、二四頁），其效力自不及於被上訴人，被上訴人不受其拘束。
原判決就此所為論斷容有未周，但不影響於裁判之結果。其餘上訴論旨仍執陳詞，並
以原審取捨證據、認定事實及適用法律之職權行使，指摘原判決不當，聲明廢棄，非
有理由。
據上論結，本件上訴為無理由，依民事訴訟法第四百八十一條、第四百四十九條第一
項、第七十八條，判決如主文。
中      華      民      國    八十七    年     十二     月      三      日
                              最高法院民事第六庭
                                  審判長法官  蕭  亨  國
                                        法官  吳  正  一
                                        法官  楊  隆  順
                                        法官  黃  義  豐
                                        法官  陳  重  瑜
      右正本證明與原本無異
                                              書  記  官
中      華      民      國    八十七    年     十二     月    二十三    日
